臺灣高等法院民事判決　　　　　　　　100年度重上字第100號
上　訴　人　張智榮
訴訟代理人　江慧賢
　　　　　　王展星律師
被上訴人　　合作金庫商業銀行股份有限公司
法定代理人　劉燈城
訴訟代理人　林展義律師
上列當事人間請求確認擔保債權不存在事件，上訴人對於中華民
國99年12月17日臺灣士林地方法院98年度重訴字第97號第一審判
決提起上訴，本院於中華民國100年8月16日言詞辯論終結，判決
如下：
    主    文
上訴駁回。
第二審訴訟費用由上訴人負擔。
    事實與理由
一、本件上訴人主張： 坐落台北市○○區○○段二小段512地號
    土地應有部分123/5920，及其上門牌號碼台北市○○區○○
    路二段179巷41之2號5樓建物全部（以下稱系爭房地)為上訴
    人所有。被上訴人主張上訴人以系爭房地設定最高限額新台
    幣(下同）1,040萬元之抵押權向其雙連分行借款，惟上訴人
    為家庭主婦，於民國（下同）91年至93年間經臺北市政府列
    為低收入戶， 根本不可能向農民銀行西湖分行借款370萬元
    。本件事實為訴外人即上訴人之長女江慧敏未經上訴人同意
    ，於95年3月6日以系爭房地設定系爭抵押權予被上訴人，並
    於同日以上訴人為主債務人，江慧敏自己為連帶保證人，向
    被上訴人申貸系爭抵押借款。上訴人確未親自向被上訴人申
    貸款項，未授權他人向被上訴人借款，亦未在系爭抵押借款
    或設定系爭抵押權等相關文件上簽名，其上簽名係屬不實。
    而江慧敏已坦承系爭抵押借款為其所用，系爭抵押借款之相
    關交易、提領、匯款亦係其本人或指示他人所為，印鑑章亦
    在江慧敏處，系爭抵押借款實與上訴人無涉。另上訴人前遭
    他人冒名向中華商業銀行開戶並簽發本票， 借款合計1,200
    萬元，亦經上訴人訴請確認本票債權不存在，案經臺灣臺北
    地方法院96年度重訴字第745號（下稱745號確定判決）、96
    年度北簡字第30797號民事判決（下稱30797號確定判決），
    判決上訴人勝訴。系爭抵押權既未經上訴人同意而辦理設定
    登記，上訴人自得訴請塗銷等語，並聲明：(一)確認系爭抵押
    權所擔保之債權不存在。(二)被上訴人應將系爭抵押權設定登
    記塗銷。
二、被上訴人則以：上訴人前曾以系爭房地為世華聯合商業銀行
    、中國信託商業銀行、國泰人壽保險公司、大安商業銀行、
    中央信託局、中國農民銀行（以下稱農民銀行）、遠東國際
    商業銀行等多家金融機構設定抵押權，並經塗銷。嗣於93年
    2月11日以系爭房地向合併前之農民銀行西湖分行借款370萬
    元，再於95年間轉向被上訴人雙連分行借款970萬元， 以借
    新還舊償還前開借款餘額，被上訴人銀行所屬承辦人員乃於
    95年3月6日親赴上訴人家中辦理對保手續，上訴人確係親自
    簽名無誤，被上訴人因此已陸續撥款至上訴人指定之帳戶，
    經上訴人已受領完畢。詎於96年4月間， 上訴人親往被上訴
    人西湖分行以印鑑掛失為由，辦理變更印鑑為圓形印鑑，又
    於同年 9月間，前往被上訴人銀行強迫取回銷毀農民銀行之
    貸款相關資料。 而第30797號確定判決第一審雖判決上訴人
    勝訴，惟該筆債權已轉售予第三人乘馳資產管理股份有限公
    司（下稱乘馳公司），並由該公司與上訴人女兒江慧敏成立
    和解，承認確有該筆債權而全部清償，並經公證在案，顯見
    上訴人確有設定系爭抵押權並向被上訴人借款之行為，其訴
    應為無理由等語，資為抗辯。
三、原審判決駁回上訴人之訴，上訴人不服提起上訴，其上訴聲
    明為：(一)原判決廢棄。(二)確認被上訴人就上訴人所有坐落台
    北市○○區○○段二小段512地號土地權利範圍5920分之123
    及其上1465號建物門牌號碼台北市○○區○○路 二段179巷
    14之2號5樓房屋權利範圍全部設定之最高限額1040萬元抵押
    權所擔保之債權不存在。(三)被上訴人應將前項抵押權之設定
    登記塗銷。(四)第一、二審訴訟費用由被上訴人負擔。被上訴
    人答辯聲明為：上訴駁回，第二審訴訟費用由上訴人負擔。
四、本件經依民事訴訟法第463條準用同法第270條之1第1項第3
    款規定，整理兩造不爭執事項並協議兩造簡化爭點為：
（一）兩造不爭執事項：
  １、訴外人江慧敏、江慧賢為上訴人之女，江志豪為上訴人之
      子，江崇昌為上訴人之前配偶，上訴人與江崇昌兩人於90
      年 4月11日由江慧敏及第三人洪銘勳為見證人協議離婚，
      並於同日向臺北市內湖戶政事務所申辦離婚登記。
  ２、坐落臺北市○○區○○段2小段512地號土地所有權應有部
      分123/5920，及其上門牌號碼臺北市○○區○○路2段179
      巷41之2號5樓建物所有權全部之系爭房地，為上訴人所有
      。
  ３、系爭房地前曾分別為中國信託商業銀行股份有限公司、國
      泰人壽保險股份有限公司、大安商業銀行股份有限公司、
      遠東國際商業銀行股份有限公司、中央信託局股份有限公
      司、廖月香設定抵押權，嗣陸續塗銷。又於86年7 月17日
      為農民銀行設定擔保權利總金額為最高限額440萬元之抵
      押權。嗣於95年3月6日再以被上訴人為抵押權人兼債權人
      、上訴人為義務人兼債務人，以第三人李仲泰為代理人，
      向臺北市中山地政事務所申辦最高限額抵押權設定登記，
      擔保權利總金額為1040萬元，權利存續期間自同日起至13
      5年3月5日止，而於同日辦畢登記（以下稱系爭抵押權）
      。 依系爭抵押權設定契約書附件其他約定事項第1項所載
      ，系爭抵押權擔保之債務範圍包括義務人、債務人對權利
      人現在及將來所負之借款、票據、保證、開發國內外信用
      狀、信用卡消費款、損害賠償、代墊保險費等債務。並旋
      於95年3月9日塗銷上開農民銀行於 86年7月17日所設定之
      抵押權，被上訴人之系爭抵押權之登記次序成為第一順位
      。
  ４、被上訴人於96年3月7日、同年月9日，各撥款370萬元、43
      0萬元至以上訴人名義於同年月6日申請開戶，帳號為0000
      000000000號之帳戶，該帳戶則於同月7日取款370萬8,522
      元，並分2筆轉匯農民銀行西湖分行， 以代償原以系爭房
      地設定抵押權擔保之借款債務。 另於同年月10日轉帳440
      萬元至上訴人之子江志豪設在中華商業銀行松江分行帳號
      為00000000000000號之帳戶。
  ５、上訴人曾於96年5月7日以書面向財政部臺北市國稅局內湖
      稽徵所檢舉遭虛報投資為第三人競爭力投資股份有限公司
      之股東、董事。
（二）兩造爭點：
  １、系爭房地於95年3月6日為被上訴人所設定擔保債權總額1,
      040萬元之最高限額抵押權， 是否他人偽以上訴人之名義
      所為？被上訴人就系爭房地有無系爭抵押權所擔保之債權
      存在？
  ２、上訴人可否請求被上訴人塗銷系爭抵押權設定登記？
五、茲就上開爭點，析述本院得心證之理由如下：
（一）按當事人主張有利於己之事實者，就其事實有舉證之責任
      ，民事訴訟法第277條前段定有明文。 而事實為法律關係
      發生之特別要件者，在消極確認之訴，應由被告就其存在
      負舉證之責任，業經司法院院字第2269號解釋闡釋甚明。
      而文書內印章及作押既均屬真正，雖由他人代為立據而除
      有確切反證外，自應推定為本人授權行為，如主張印章被
      盜用，應負舉證責任。而供核對之筆跡是否與文書上之筆
      跡相符，法院得依其自由心證判斷之（最高法院28年上字
      第1905號判例意旨參照）。
（二）本件上訴人主張未向被上訴人申貸款項，未授權他人向被
      上訴人借款，系爭抵押借款及設定系爭抵押權等相關文件
      上之簽名，均非其所為，則依舉證責任分配之原則，即應
      由被上訴人負舉證責任。經查：
  １、原審將：(1)本件貸款之95年3月6日個人授信綜合額度申請
      書、同意書、活期儲蓄存款印鑑卡、存摺存款綜合約定書
      ，同年月7日個人綜合額度借款契約書、 土地建築改良物
      抵押權設定契約書；(2)上訴人當庭書寫筆跡，及上訴人自
      認為其簽名之農民銀行96年9月17日申請書、 被上訴人銀
      行96年4月18日印鑑卡及更換印鑑申請書、借據、 臺灣地
      區往來大陸通行證、中華民國護照； 與(3)上訴人90年4月
      11日離婚協議書、94年5月31日印鑑登記證明申請書、 95
      年3月9日委託書、農民銀行93年2月11日存款印鑑卡、 領
      據等文件原本，囑託法務部調查局鑑定，經該局將上述(1)
      部分文件上之筆跡編定為甲類、印文編定為A類， 將(2)部
      分文件上之筆跡編定為乙類、印文編定為B類， 進行鑑定
      ，鑑定結果覆以：甲類筆跡與乙類筆跡筆畫特徵不同， A
      類方型印文與B類圓形印文形體明顯不同， (3)部分文件上
      之簽名筆跡與印文，請先確認該批資料是否為上訴人本人
      簽章無爭議之文件，並請補送蓋用於該文件上之印章實物
      等語（見原審卷(二)第45至51頁）。
  ２、原審復將：(1)95年3月6日個人授信綜合額度申請書、同意
      書、活期儲蓄存款印鑑卡、存摺存款綜合約定書，同年月
      7日個人綜合額度借款契約書、 土地建築改良物抵押權設
      定契約書；(2)上訴人當庭書寫筆跡、 農民銀行96年9月17
      日申請書、被告銀行96年4月18日印鑑卡、 更換印鑑申請
      書、借據、臺灣地區往來大陸通行證、中華民國護照、96
      年4月14日及同年12月19日印鑑登記證明申請書、 印鑑變
      更登記申請書；(3)87年3月30日印鑑登記申請書；(4)94年5
      月31日、95年8月15日、96年3月26日印鑑登記證明申請書
      、90年4月11日離婚協議書、離婚登記申請書、 95年3月9
      日委託書、農民銀行93年2月11日存款印鑑卡、 領據、95
      年7月29日換發國民身份證申請書等文件原本， 囑託法務
      部調查局鑑定，經該局將上述(1)部分文件上之筆跡編定為
      甲類，(2)部分文件上之筆跡編定為乙類，(3)部分文件上之
      筆跡編定為丙類，(4)部分文件上筆跡編定為丁類，鑑定後
      覆以：甲類筆跡與乙、丙類筆跡筆畫特徵均不同，甲類筆
      跡與丁類筆跡筆畫特徵相似（相似特徵之質與量大於相異
      特徵），研判兩者有可能出於同一人手筆，送鑑資料(1)上
      訴人銀行各文件上「張智榮」印文，經與送鑑資料(4)農民
      銀行存款印鑑卡、離婚協議書、離婚登記申請書、委託書
      及領據等文件上同式印文比對，初步觀察認為形體大致相
      合，然為精確比對印文文線之細部特徵，需有蓋用於前述
      農民銀行存款印鑑卡等文件上之印章實物，方能採樣並檢
      查確認印文是否同一等語（見原審卷(二)第94至98頁）。
  ３、是依鑑定結果，本件系爭抵押權設定擔保借款之借款、開
      戶文件上「張智榮」筆跡（甲類），雖經鑑定機關認為與
      上訴人當庭書寫等乙類筆跡不同，但卻與丁類，即離婚協
      議書、離婚登記申請書、換發國民身分證申請書等文件上
      「張智榮」之筆跡特徵相似，研判兩者有可能出於同一人
      手筆。而「兩願離婚需當事人雙方到現場，需帶身份證、
      戶口名簿、離婚協議書， 其上須有2名成年有行為能力之
      見證人簽名。申請離婚登記不得代理，一定要本人辦理，
      且兩造同時到現場，我們會請兩位親自簽名，我們會看著
      他們簽，在櫃臺簽名即可，不需蓋章，如果用蓋章，還是
      會請當事人簽名。申請書是由我們列印，不可能預先填妥
      或由旁人代理簽名，印鑑登記證明亦需本人親自辦理」等
      語，業經證人即上訴人申辦離婚登記之台北市內湖戶政事
      務所承辦人員胡珈瑜證述在卷(見原審卷(二)第131頁背面至
      132頁背面)；另證人即上訴人申請換發國民身分證之戶政
      事務所承辦理人員殷儀君亦證稱：「換發身分證時當事人
      要帶相片跟舊的身分證來，若是代辦的話要附委託書，若
      未附委託書，則一定是本人親辦。代辦不能代簽本人的名
      字，原告換發國民身分證是我承辦，本件是本人辦理，在
      我面前簽名，一定要本人簽，不能代簽。換發跟領證是不
      同時間簽的，不識字時要蓋指印，也不能別人代簽」等語
      （見原審卷(二)第133頁至134頁）。本件貸款相關文件上「
      張智榮」之簽名，與必需由上訴人親自簽名之離婚登記申
      請書、離婚協議書、換發身分證申請書等文件上「張智榮
      」之簽名，經鑑定結果，既筆畫特徵相似可能出自同一人
      之手，則本件系爭貸款相關文件上「張智榮」之簽名，是
      否確非上訴人所為，即非無疑。
（三）證人即被上訴人銀行分行經理陳秀玲證稱：95年3月6日借
      款抵押權設定借款有在上訴人家見到上訴人本人，現場是
      上訴人跟她女兒（指江慧敏），因為要對保，還有白先生
      ，他是仲介，因為江慧敏要去中壢上班，希望我們早點到
      ，上訴人的家有斜坡階梯上去，當天辦對保、存款開戶資
      料，借款契約，存款約定書、印鑑卡等，文件都是當天蓋
      的，上訴人的簽名、蓋章都是她當場簽名及蓋章等語（見
      原審卷(一)第191頁背面)；證人即被上訴人銀行承辦人員吳
      愛玲證稱：95年去上訴人家對保時第一次見到她本人，當
      天對保，順便受理案件申請，當天辦貸款申請書、開立活
      存帳戶、辦理對保，在現場待了約1個小時。地點在內湖
      擔保物地址，有伊、陳秀玲、張智榮、白先生、江慧敏在
      場，當天寫了開戶申請書、借款申請書、對保借款契約，
      這些文件是當天簽的，張智榮的簽名是她簽的，印泥是我
      們帶去，印章是上訴人拿出來，我幫她蓋的，當時上訴人
      知道要辦貸款，對保當天張智榮拿健保卡、身分證出來，
      現場核對是她本人等語（見原審卷(一)第193頁至195頁背面
      ）。另證人即江慧敏之友白蕢誌亦證稱：伊去過上訴人家
      一次，是跟被上訴人銀行陳經理與行員一起去對保，伊開
      車載他們過去，因為他們不知道地點，當天去對保、開銀
      行存摺，印象中是她自己簽名，蓋章我不記得，當天她有
      拿證件出來等語（見原審卷(一)第195頁正反面）， 其等三
      人所證內容均相符合。證人即上訴人之女江慧敏亦證稱：
      「（問：中國農民銀行、合作金庫商業銀行貸款、借據、
      本票、開戶申請書上簽名是誰簽的？）她＜指上訴人＞簽
      的，蓋章是誰蓋的我不記得，也許銀行會幫她蓋」、（問
      ：開戶借款所簽相關文件關於妳母親字跡都不是妳的？）
      對」、「提示本院卷第68頁至72頁，上面張智榮筆跡是誰
      的？）我媽媽的」、「（問：妳父母親辦離婚去戶政事務
      所是由妳陪同？是的」、「（問：簽離婚協議書時妳是否
      在場？）有，在場的人有我父母親還有見證人洪銘勳，他
      是我朋友）」、「（問：離婚協議書是否大家當場簽，還
      是事前簽好？）大家當場簽的」、「（提示被證32＜離婚
      協議書＞張智榮的簽名，蓋章）是誰簽名蓋章？我媽媽自
      己簽自己蓋」、「（問：這個印章在誰手上？）不曉得，
      她有印章在我這裡，但不知道是否是這個」、「（問：在
      你手邊的印章是否是中國農民銀行、合作金庫商業銀行的
      章？）不是，應該是中華商業銀行的章在我這裡，但不能
      確認」、「（問：需要妳母親權狀及印章都向妳母親要，
      印章是妳母親拿出來，對保妳母親是否有在場？）對保她
      一定要在場，需要印章也是我媽媽拿出來的」等語（見原
      審卷(一)第188頁至189頁背面）。再參諸被上訴人銀行審核
      申貸及放款之存檔資料中，附有上訴人國民身分證及全民
      健康保險證（見原審卷(一)第73頁），上訴人亦不爭執系爭
      抵押權申辦時提出之土地及建物所有權狀為真正，又無證
      據顯示上述不動產權狀及上訴人身分證明文件係遭人盜用
      ，被上訴人主張系爭抵押權之設定及貸款，為上訴人同意
      、簽名、提供證明文件及印章蓋用，而向被上訴人貸款並
      設定系爭抵押權，非無可取。
（四）又縱認系爭抵押借款相關文件上「張智榮」署名非上訴人
      所親簽，惟上訴人曾於90年 4月11日向臺北市內湖戶政事
      務所提出申辦與江崇昌離婚之離婚協議書，上訴人亦不否
      認此為其親自到場辦理該戶政登記，則其自知悉而同意使
      用其上蓋用之「張智榮」印文，應認該印文為真正。而該
      印文，經原法院囑託法務部調查局鑑定結果，認與本件貸
      款相關之95年3月6日個人授信綜合額度申請書、同意書、
      活期儲蓄存款印鑑卡、存摺存款綜合約定書， 同年月7日
      個人綜合額度借款契約書、土地建築改良物抵押權設定契
      約書文件上「張智榮」印文，初步觀察認為形體大致相合
      （見原審卷(二)第95頁），亦堪認系爭抵押權設定及申辦借
      款、開設活儲帳戶所使用之「張智榮」印文為真正，上訴
      人復未舉證證明系爭印文係遭人盜用印章所為。被上訴人
      抗辯系爭貸款及抵押權設定係上訴人申辦，即非無據。上
      訴人主張系爭貸款及抵押權之設定非其同意申辦，則無可
      取。
（五）證人江慧賢雖證稱：「我媽媽收到法院通知後，我才知道
      原來有疑似被冒貸的情況，媽媽請我幫忙處理，我將資料
      調出來，發現有姊姊（指江慧敏）及姊夫的名字，我想是
      跟他們有關，有一次電話中，我請媽媽用擴音方式打給姊
      姊，請她去處理債務，我姊姊很生氣，她罵我媽媽一頓，
      我最記得她說是我江慧敏才有辦法跟銀行借1,000萬， 憑
      妳張智榮根本沒辦法」等語（見原審卷(二)第135頁）。 惟
      其所陳悉屬間接事實或傳聞，且其亦復證稱：「我爸媽最
      疼我姊姊，他們覺得姊姊是家裡的希望，我在家裡沒有什
      麼地位，買房子跟爸媽離婚我都最後知道，我爸媽很疼愛
      姊姊，如果姊姊要做什麼，只要她開口，媽媽一定願意，
      但是我沒有聽過原告同意幫姊姊作保這樣的說法，媽媽也
      沒有說過」等語（見原審卷(二)第135頁背面)。而證人江慧
      敏則證稱：「（問：系爭房屋抵押貸款是否是妳去辦的？
      ）中間很多次，我記得後面中國農民銀行及合作金庫商業
      銀行是我辦的」、「（問：國泰人壽、中國農民銀行、遠
      東商銀、廖月香、大安商業銀行、中央信託局等抵押貸款
      是否是妳辦的？）廖月香是我辦的，遠東銀行可能是我辦
      的，大安商銀是我辦的，中央信託局是不是我辦的，我不
      確定」、「（問：去辦設定手續，需要你母親證件，所有
      權狀、印鑑證明、身分證、印章如何來？我跟我母親拿」
      、「（問：妳跟妳母親拿東西做什麼，她是否知道？）知
      道」、「（問：妳母親是否有同意用她名下房子去貸款，
      借款人用她名義她是否知道？）同意，她知道」、「（問
      ：需要妳母親權狀及印章都向妳母親要，印章是妳母親拿
      出來，對保妳母親是否有在場？）對保她一定要在場，需
      要印章也是我媽媽拿出來的」等語（見原審卷(一)第187 頁
      背面至189頁背面)，雖可認江慧敏有參與辦理系爭借款及
      抵押權設定之相關事宜，惟依證人江慧賢所述，上訴人很
      疼江慧敏，江慧敏要做什麼，只要江慧敏開口，上訴人一
      定同意，則江慧敏證稱上訴人提供相關證件並同意以其名
      義向被上訴人借款，非無可取。而貸得款項如何運用，本
      係貸款人之權利，非貸與人所能干預，亦與借貸契約之成
      立無涉，上訴人以系爭借款非其取用，主張系爭貸款非其
      所借、抵押權之設定未經其同意，並無足取。
（六）況本件被上訴人於核貸後之96年3月7日、同年月9日， 各
      撥款370萬元、430萬元至上訴人名義之帳戶，該帳戶並於
      於同月7日取款370萬8,522元，並分2筆轉匯農民銀行西湖
      分行，清償上訴人於農民銀行西湖分行之借款債務，有取
      款憑條、匯款申請書在卷可稽（見原審卷(一)第205至206頁
      ），上訴人固否認合併前農民西湖分行帳戶為其開立，並
      否認有向該行貸款， 惟其卻於96年4月18日前往西湖分行
      辦理印鑑變更，雖其稱「因為我的房子被查封、又接到本
      票裁定，所以我請我女兒江慧賢去查，查的結果，有人冒
      用我的名字在農民銀行開戶、借款作保，所以才知道有這
      個帳戶。我要把帳戶結掉，但是我沒有存摺及該帳戶存留
      的印鑑，所以我才變更印鑑，把帳戶結清」等語（見本院
      卷第186頁背面)，惟西湖分行之帳戶及貸款苟為他人冒用
      上訴人之名開立及冒貸，上訴人發現後不即向銀行反應及
      報警處理，反而變更印鑑將系爭帳戶結清，顯違常情。且
      「我記得原告是借款人，向中國農民銀行借款，借370 萬
      」、「借錢對保地點在借款人家裡」、「去時，張智榮有
      在場，他家裡的陳設我還有印象，我記得建築物外面有一
      個走廊，一進去有個鞋櫃，客廳窗戶看出去是一片斜坡，
      窗戶是一大片玻璃」、「之前我們有估價拍照」、「（提
      示本院卷第148頁、149頁）有無看過？）照片是我拍的，
      資料表應該是一開始申請時填的」等語，已據93年借款當
      時農民銀行西湖分行人員蔡金當證述在卷（見原審卷(一)第
      196頁背面）；證人即被上訴人西湖分行人員王美雲亦證
      稱「96年9月間有見過張智榮， 她要來我們行裡拿之前申
      請貸款的東西。她說她債務已清償完畢，東西要拿回去，
      他才放心。銀行沒有同意。我們說雖然已清償完畢，但是
      相關文件還是留存，她就跟我吵起來了。後來她一直吵，
      我們跟總行聯繫，把借據還她， 96年9月11日請她在單子
      上簽收，她不簽，並且把我手上的借據搶過去當場撕毀。
      後來她一直打電話要求把東西拿回去，後來她找我們銀行
      黃襄理，討論結果，我們把她當個案處理，我問她拿回去
      做什麼，她說她得癌症，要上手術台要開刀，說我們讓她
      去開刀還不安心，讓她死不瞑目，後來我們共同銷燬，第
      1張借據她已撕毀，我們只讓他補勾， 上面都是她勾的及
      簽的，她要求只要她親簽的部分，他一定要銷燬」等語（
      見原審卷(一)第197頁背面至198頁背面）；而上訴人確於96
      年 9月間前往被上訴人西湖分行強行取回貸款資料原本銷
      燬，並出具申請書載明 「申請人張智榮於93年2月11日，
      於本行申核貸新台幣佰柒拾萬元正，業於95年3月7日清
      償本筆借款，並已核發抵押權塗銷同意書。擬請申請取回
      申請貸相關書表銷毀，明細如下：1.辦理房屋貸款申請暨
      審核綜合表。2.借據。3.個人資料表。4.約定書。5.關係
      戶明細表。6. 撥貸申請書二份（$0000000、$963414）。
      7.授權書。8.切結書。」，有申請書影本在卷可稽（見原
      審卷(一)第80頁）。上訴人不保留貸款相關資料，以便追查
      及追究冒用者之責任，反而強行取回借據原本撕毀及要求
      西湖分行人員共同銷毀貸款相關文件，使其所謂被冒名申
      貸一事之真相難以追查，實有違常情， 其主張上開93年2
      月11日西湖分行之貸款係他人冒用其名義申貸，實難信採
      。又本件貸款係以系爭房地設定抵押為擔保，並被上訴人
      經估計市價後放貸，且上訴人自取得系爭房地所有權後，
      即陸續以系爭房地分別為中國信託商業銀行股份有限公司
      、國泰人壽保險股份有限公司、大安商業銀行股份有限公
      司、遠東國際商業銀行股份有限公司、中央信託局股份有
      限公司、廖月香設定抵押借款，有系爭房地異動索引在卷
      可稽（見原審卷(二)第82至83頁），上訴人主張其為家庭主
      婦，於91年至93年間經臺北市政府列為低收入戶，主張其
      不可能向合併前農民銀行西湖分行貸款，亦無可取。綜上
      事證，堪認上開合併前農民銀行西湖分行之貸款，應非他
      人未經上訴人同意冒用以上訴人名義申辦。上開西湖分行
      貸款既非他人未經上訴人同意冒用上訴人名義所貸，而本
      件系爭貸款復部分用以清償上開西湖分行之貸款，則上訴
      人主張本件系爭貸款係他人冒貸，即無可取。
（七）上訴人雖舉另案其與中華商業銀行間臺灣臺北地方法院97
      年度簡上字第373號確認本票債權不存在事件判決， 主張
      未向被上訴人申貸本件借款，系爭借款及上開西湖分行貸
      款相關文件上「張智榮」之簽名，均為江慧敏所偽簽云云
      。惟上開行事與本件當事人、訴訟之原因事實，均不相同
      ，上訴人有無向被上訴人申貸本件借款，核與上訴人與中
      華商業銀行間本票債權存在與否並無關涉，無從比附。而
      經法務部調查局鑑定結果，系爭貸款相關文件「張智榮」
      之簽名，既與必需由上訴人親自簽名之離婚登記申請書、
      離婚協議書、換發身分證申請書等簽名之筆畫特徵相似，
      且系爭借款相關文件上「張智榮」之印文與上訴人離婚協
      議書上之印文又相合，證人陳秀玲、吳愛玲、白蕢誌、江
      慧敏亦均證稱對保當天上訴人在場， 且上訴人曾於96年5
      月 7日委任訴外人江崇昌向被上訴人雙連分行聲請解除擔
      任訴外人王貴敏借款連帶保證人之責任，有委任書及被上
      訴人申請貸款簡便答覆單在卷可稽（見原審卷(二)第144、1
      45頁)，斯時既係在96年4月18日上訴人變更西湖分行印鑑
      之後，且依上訴人所述，其係於調取聯徵中心資料後前往
      變更西湖分行印鑑，足見上訴人委任江崇昌向被上訴人聲
      請解除連帶保證人責任時，已自聯徵中心資料查悉本件系
      爭借款之存在，惟上訴人僅聲請解除擔任王貴敏連帶保證
      人之責任，並就本件系爭貸款未向被上訴人表示異議，上
      訴人主張本件系爭借款係江慧敏未經其同意，偽簽上訴人
      簽名向被上訴人申貸，委不足取。其聲請調取江慧敏筆跡
      送鑑定，亦核無必要，併此敘明。
（八）系爭貸款既係上訴人簽名、提供相關證件及印章蓋用向被
      上訴人申借，並提供系爭不動產設定抵押以為保證，且系
      爭借款迄未清償完畢，業經被上訴人陳明在卷，並為上訴
      人所不爭，則被上訴人自有系爭抵押權所擔保之債權存在
      ，上訴人以被上訴人並無系爭抵押權所擔保之債權存在，
      主張被上訴人應塗銷系爭抵押權設定登記，即非有據。
六、綜上所述，本件上訴人主張其未向被上訴人借款，系爭抵押
    權亦非經其同意設定，為不足採，被上訴人抗辯系爭借款及
    抵押權為上訴人簽名、蓋用印文並提供相關證件申辦，尚屬
    可信。從而，上訴人請求確認系爭抵押權擔保債務不存在，
    及請求被上訴人塗銷系爭抵押權設定，均為無理由，不應准
    許。原審為上訴人敗訴之判決，並無不合。上訴意旨指摘原
    判決不當，求予廢棄改判，為無理由，應予駁回。
七、本件事證已臻明確，兩造其餘之攻擊防禦方法及所提證據，
    經審酌後認均無礙判決之結果，爰不予一一論述。
八、據上論結，本件上訴為無理由，依民事訴訟法第449條第1項
    、第78條，判決如主文。
中    華    民    國   100    年    8     月    30    日
                    民事第三庭
                        審判長法  官  林敬修
                              法  官  劉勝吉
                              法  官  張靜女
正本係照原本作成。
如不服本判決，應於收受送達後20日內向本院提出上訴書狀，其
未表明上訴理由者，應於提出上訴後20日內向本院補提理由書狀
（均須按他造當事人之人數附繕本）上訴時應提出委任律師或具
有律師資格之人之委任狀；委任有律師資格者，另應附具律師資
格證書及釋明委任人與受任人有民事訴訟法第466條之1第1項但
書或第2項（詳附註）所定關係之釋明文書影本。
中    華    民    國   100    年    8     月    31    日
                              書記官  蕭麗珍
附註：
民事訴訟法第466條之1（第1項、第2項）：
對於第二審判決上訴，上訴人應委任律師為訴訟代理人。但上訴
人或其他法定代理人具有律師資格者，不在此限。
上訴人之配偶、三親等內之血親、二親等內之姻親，或上訴人為
法人、中央或地方機關時，其所屬專任人員具有律師資格並經法
院認為適當者，亦得為第三審訴訟代理人。